臺灣臺北地方法院刑事裁定　　　　　　　94年度聲判字第96號
聲　請　人　乙○○
代　理　人　謝曜焜律師
被　　　告　甲○○
被　　　告　丙○○　55歲民.
被　　　告　丁○○
上列聲請人因告訴被告等詐欺等案件，不服臺灣高等法院檢察署
檢察長駁回再議之處分（九十四年上聲議字第二四二八號，原不
起訴處分案號：臺灣臺北地方法院檢察署檢察官九十四年度偵字
第三九六號），聲請交付審判，本院裁定如下：
     主  文
本件聲請駁回。
     理  由
一、聲請意旨略以：
  (一)聲請人乙○○自民國七十七年起係上嫺有限公司（下稱上嫺
    公司）之實際出資者，並實際掌理該公司之經營，而被告甲○○係擔任上嫺公司之稽核職務，被告丙○○為聲請人之弟
    ，在同公司主管法務及稽核職務，被告丁○○則為被告丙○○之妻，雖掛名為上嫺公司負責人，惟在八十八年二月底前
    ，並未在該公司擔任職務，而係擔任聲請人之秘書。聲請人
    於八十年間擔任大西洋飲料股份有限公司（下稱大西洋公司
    ）之董事後，為爭取大西洋公司之經營權，乃自八十一年起
    借用他人名義在太平洋證券股份有限公司（下稱太平洋證券
    公司）設立帳戶，作為買賣大西洋公司股票之用，被告甲○○及丁○○皆曾出借名義與聲請人使用。至八十八年一月間
    ，因被告丙○○及丁○○起意奪取聲請人所有之上嫺公司經
    營權，聲請人遂將被告甲○○在太平洋證券公司帳戶內之大
    西洋公司股票全數賣出。詎被告三人竟基於意圖為自己不法
    所有及損害聲請人利益之犯意聯絡，由被告甲○○於九十年
    一月十九日向鈞院提起民事損害賠償等之訴訟，主張聲請人
    涉嫌盜賣被告甲○○在太平洋證券公司之大西洋公司之股票
    ，訴請聲請人應返還該等股票，並由被告丁○○擔任訴訟代
    理人，被告甲○○於訴訟進行中復主張其係出借名義與被告
    丙○○，並提出「信託事實確認書及授權書」一紙，記載「
    甲○○…上開二家公司帳號設立均係受丙○○先生信託登記
    所設立（真正之出資人及權利人均為丙○○先生）…」等語
    。幸聲請人提出購買股票之資金來源證明後，始歷第一、二
    、三審均為被告甲○○敗訴之判決，因認被告三人涉有刑法
    背信罪嫌，向臺灣臺北地方法院檢察署檢察官提出告訴。
  (二)然臺灣臺北地方法院檢察署檢察官以被告甲○○係借名登記
    與聲請人，其間既僅存在借名登記而非信託登記，則被告甲○○與聲請人間應無委任關係存在，是被告甲○○並非受聲
    請人委任為其處理事務之人，故被告甲○○於九十年一月十
    九日向臺灣臺北地方法院提起損害賠償等之民事訴訟，由被
    告丁○○擔任訴訟代理人，被告甲○○並主張其在太平洋證
    券公司及大安商業銀行之帳戶均受被告丙○○之信託登記所
    設立等情，難謂為違背聲請人任務之行為，被告丙○○、丁○○縱與被告甲○○共同為上開行為，其行為亦與背信罪之
    構成要件不合，因而處分不起訴。嗣經聲請人聲請再議，臺
    灣高等法院檢察署檢察長仍以原不起訴處分核無不當，駁回
    再議之聲請。
  (三)惟被告甲○○既然已經出借名義予聲請人，依雙方消極信託
    關係，自負有「提供名義予乙○○」之作為義務及「對乙○○之管理、處分甲○○名下股票之行為，有容忍且不予干涉
    」之消極不作為義務，惟被告甲○○竟違背上開不作為義務
    ，反而假借法律上登記名義，意圖對聲請人實際出資所購買
    之股票主張權利，依最高法院八十六年台上字第四二四九號
    判決之意旨，應已構成背信犯行。此外，依被告甲○○與聲
    請人所成立之消極信託契約，乃一持續性之信賴關係，在該
    信託關係終止前，被告甲○○對於聲請人仍負有「不得於乙○○出售股票後，再行主張權利」之誠信義務，此亦屬於刑
    法第三百四十二條背信罪成立要件「為他人處理事務」之範
    疇。而被告丙○○、丁○○為達「以甲○○名義向乙○○主
    張權利」之目的，基於犯意聯絡，以被告甲○○名義對聲請
    人提起損害賠償訴訟，並由被告丁○○擔任訴訟代理人，被
    告甲○○再與被告丙○○共謀簽立不實之「信託事實確認書
    及授權書」，則被告丙○○及丁○○均與被告甲○○有共同
    正犯關係，檢察官未予詳查，應有失當，故聲請將本案交付
    審判，以懲不法云云。
二、按告訴人不服上級法院檢察署檢察長或檢察總長認再議為無
    理由而為駁回之處分者，得於接受處分書後十日內委任律師
    提出理由狀，向該管第一審法院聲請交付審判；法院認為交
    付審判之聲請不合法或無理由者，應駁回之，刑事訴訟法第
    二百五十八條之一、第二百五十八條之三第二項前段，分別
    定有明文。又按所謂信託行為，係指委託人授與受託人超過
    經濟目的之權利，而僅許可其於經濟目的範圍內行使權利之
    法律行為而言，就外部關係言，受託人有行使超過委託人所
    授與之權利，就委託人與受託人之內部關係言，受託人則應
    受委託人所授與權利範圍之限制，惟於信託關係存續中，除
    非受託人有違反信託本旨之行為，例如將受託物出賣或處分
    ，或為其他減損受託物價值之行為，應成立背信罪外，否則
    僅單純否認有信託契約存在，或於信託契約終止後，不將受
    託物返還，應只係民事債務不履行問題，要與背信罪無涉（
    最高法院八十六年度台上字第五四八四號、八十五年度台上
    字第二一０四號判決參照）。可見刑法第三百四十二條背信
    罪之成立，須以受委託人（信託關係）或受委任人（委任契
    約關係）於與第三人間外部關係之行為違反信託或其他委任
    契約本旨，因而違背其任務之行為，致生損害於本人之財產
    或其他利益為要件，若僅係信託或其他委任契約之雙方間之
    債務不履行或給付疵瑕，則應循契約內部關係之民事途徑解
    決，尚非刑法背信罪「為他人處理事務」之範圍，先予敘明
    。
三、本件聲請人告訴被告等三人涉犯刑法第三百四十二條背信案
    件，先經臺灣臺北地方法院檢察署檢察官認定被告等人所為
    與背信之法定構成要件不符，以九十四年度偵字第三九六號
    處分不起訴在案；聲請人不服聲請再議，惟因罪證不足，經
    臺灣高等法院檢察署檢察長以九十四年度上聲議字第二四二
    八號駁回其再議之聲請，此經本院依職權調取前揭偵查卷證
    核閱無誤。茲聲請人堅指被告等三人涉嫌前開罪名，據以聲
    請交付審判。經查，系爭聲請人向被告甲○○借名，承買大
    西洋公司股票，兩人間成立借名登記關係，上開股票並非被
    告甲○○所有，被告甲○○提供其名義供聲請人於太平洋證
    券公司開設之00000000帳戶，係聲請人作為買賣大
    西洋公司股票之用等情，業據聲請人於本院民事庭審理聲請
    人與被告甲○○間請求損害賠償事件（九十年度重訴字第五
    八三號）時，提出之被告甲○○於太平洋證券公司之000
    00000帳戶之印章、存摺，及太平洋證券公司提出「委
    託買賣證券受託契約」、「買賣證券委託授權暨受任承諾證
    明書」、客戶個人徵信資料及上開被告甲○○帳戶之客戶交
    易明細表各一份可證，本院上開民事判決及臺灣高等法院九
    十二年度重上字第三四三號、最高法院九十三年度台上字第
    六三九號民事判決亦同此認定。被告甲○○雖提起上開請求
    損害賠償之民事訴訟事件，請求聲請人賠償出售系爭大西洋
    公司股票所造成之損害，並否認上開借名登記契約關係，然
    被告甲○○既於八十一年四月間依聲請人之指示，至太平洋
    證券公司設立上開帳戶供聲請人買賣股票之用，則其應已履
    行借名登記契約之出借名義義務，縱使被告甲○○就「對於
    聲請人之管理、處分甲○○名下股票之行為予以容忍並不得
    干涉」之消極不作為義務，或「不得於聲請人出售股票後，
    再行主張權利」之誠信義務（見聲請人聲請交付審判狀第三
    頁）有所違背，亦應屬於債務人不完全給付之民事紛爭，並
    無涉及任何受委任人與第三人間外部關係之範圍，揆諸上開
    說明，即與刑法背信罪之構成要件不符，此外，本件依現有
    卷證資料，均無證據證明被告甲○○有何其他背信犯行，即
    難認被告甲○○所為所涉犯罪嫌疑已跨越刑事訴訟法第二百
    五十一條規定之檢察官提起公訴門檻。而被告丙○○、丁○○雖亦有參與被告甲○○提起上開請求損害賠償民事訴訟事
    件之行為，然被告甲○○之上開行為尚未構成刑法背信罪犯
    行已如上述，被告丙○○、丁○○自無與被告甲○○共同犯
    背信罪之餘地。
四、綜上論證，原偵查、再議機關依偵查所得證據認被告犯罪嫌
    疑不足，而先後為不起訴處分及再議駁回處分，核無不合；
    聲請人指摘不起訴及駁回再議等處分為不當，應係對於刑法
    背信罪之構成要件有所誤解，其聲請交付審判，非有理由，
    應予駁回。
五、至聲請人以被告等三人另涉有詐欺未遂罪嫌云云，惟刑事訴
    訟法第二百五十八條之一以下規定之交付審判制度，其目的
    既在於以檢察機關以外的監督機制，對於檢察官之起訴裁量
    權為制衡之功能，而使法院於告訴人或告發人不服上級檢察
    署之駁回處分時，得介入審查（見刑事訴訟法第二百五十八
    條之一的立法理由），則本院受理交付審判所得審認之範圍
    ，當僅限於該經上級檢察署駁回再議之確定不起訴處分。經
    查，聲請人雖以被告等三人涉犯刑法第三百四十二條第二項
    之背信未遂罪嫌及同法第三百三十九條第二項（按，應為第
    三百三十九條第三項，聲請交付審判狀之記載有誤）詐欺取
    財未遂罪嫌，向本院聲請交付審判，惟聲請人前告訴被告等
    三人涉嫌詐欺未遂部分，業經臺灣高等法院檢察署檢察長命
    令發回續查，並經臺灣臺北地方法院檢察署檢察官以九十四
    年度偵續字第三○四號案件偵查中，有臺灣高等法院檢察署
    九十四年八月十五日檢紀霜字第二○一六六號函、九十四年
    度上聲議字第二四二八號檢察長命令及本院依職權調取之臺
    灣臺北地方法院九十四年度偵續字第三○四號卷可參，是此
    部分並未經原不起訴處分檢察署之上級檢察署駁回再議，從
    而聲請人所述被告等三人涉嫌詐欺未遂犯行，尚未符刑事訴
    訟法第二百五十八條之一第一項提起交付審判要件之規定，
    依前揭說明，此部分並非本院得依法審酌判斷，是此部分之
    聲請即屬不合法，應併予駁回，附此敘明。
據上論結，應依刑事訴訟法第二百五十八條之三第二項前段，裁
定如主文。
中　　華　　民　　國　　94　　年　　9 　　月　　30　　日
                  刑事第五庭  審判長法  官  丁蓓蓓
                                    法  官  劉煌基
                                    法  官  林柏泓
本件裁定不得抗告。
上正本證明與原本無異。
                          　　    　書記官　柯貞如
中　　華　　民　　國　　94　　年　　10　　月　　4 　　日
